【裁判字號】    97,訴,310
【裁判日期】    970731
【裁判案由】    優惠存款
【裁判全文】
高雄高等行政法院判決
                                     97年度訴字第00310號
                              .
原      告  甲○○
          送達處所：高雄市前.
被      告  雲林縣政府
代  表  人  乙○○縣長
訴訟代理人  丙○○
上列當事人間優惠存款事件，原告不服教育部中華民國97年2月1
2日台訴字第0970006507A號訴願決定，提起行政訴訟，本院判決
如下：
    主  文
原告之訴駁回。
訴訟費用由原告負擔。
    事實及理由
一、程序事項：本件原告經合法通知未於言詞辯論期日到場，核
    無行政訴訟法第218條準用民事訴訟法第386條各款所列情形
    ，爰依被告之聲請，由其一造辯論而為判決，合先敘明。
二、事實概要：緣原告係雲林縣立建國國民中學退休教師，於民
    國93年2月1日退休並領取公保養老給付金額新台幣（下同）
    1,595,500元，全數存入台灣銀行股份有限公司太保分公司
    （下稱台灣銀行太保分公司）。嗣被告依教育部95年1月27
    日修正發布並自同年2月16日生效之「學校退休教職員公保
    養老給付金額優惠存款要點」（以下簡稱公保優存要點）第
    3 點之1規定，核算其於該要點修正實施後公保養老給付得
    續存優惠存款之金額，因原告原領取並存入台灣銀行太保分
    公司之公保養老給付總額1,595,500元，高於依修正後公保
    優存要點得續存優惠存款之最高金額956,328元，被告乃以
    96年10月19日府人給字第0961202834號函請原告於上開要點
    第3點之1實施後，優惠存款期滿續存時，應按得續存優惠存
    款之最高金額956,328元辦理。原告不服，提起訴願，經遭
    決定駁回；遂提起本件行政訴訟。
三、本件原告主張：
（一）原告原就職於雲林縣立建國國民中學教師職，業已於93年
      2月1日退休，服務年資合計28年6月，依84年修正之公保
      優存要點規定，原告得辦理優惠存款之最高金額為1,595,
      500元，惟按新修正公保優存要點第3點之1所規定之方式
      計算後，原告現得辦理優惠存款之本金最高金額變更為95
      6,328元，故今得辦理優惠存款之本金數額減少639,172元
      ，致原告辦理續存時，受有每月優存利息減少約9,587元
      之損害。
（二）訴願決定雖以原處分無違反比例原則、不溯及既往原則及
      信賴保護原則為由，否准原告訴願請求；惟「命令與憲法
      或法律牴觸者無效。」「行政行為應受法律及一般法律原
      則之拘束。」為憲法第172條及行政程序法第4條所明定，
      原處分依據95年2月16日修正實行之公保優存要點第3點之
      1規定，確有諸多牴觸法律及憲法原則之處，顯然無效，
      茲分述如下：
（１）新修正之公保優存要點有悖於行政行為應符合比例原則之
      要求：
    1.按「行政行為，應依下列原則為之︰一、採取之方法應有
      助於目的之達成。二、有多種同樣能達成目的之方法時，
      應選擇對人民權益損害最少者。三、採取之方法所造成之
      損害不得與欲達成目的之利益顯失均衡。」行政程序法第
      7條定有明文。查教育部當初訂立公保優存要點，係基於
      教育人員早期現職所得及退休所得偏低，為獎勵提升教育
      品質，並就教育人員退休生活給予更完善照顧之公益目的
      ，今因衡諸現職教育人員待遇提高及國家財政長期以來為
      支出公保優存利息之龐大負擔，且為兼顧退休人員所得合
      理化，現職人員權益衡平及照顧退休教育人員之目的，乃
      修正公保優存要點，並自同年2月16日生效。惟現今教育
      人員薪俸雖不若往常偏低，然社會經濟環境之與時變動，
      物價水平節節攀升，則教育人員退休所得基於公保優存要
      點亦未見占有何等優勢，上開要點第3點之1內容之修正，
      無異悖離公保優存要點照顧教育人員之立法目的，行政行
      為所採取之方式顯有違法規訂定目的之達成，已違反比例
      原則下行政目的適當性之要求。
    2.又行政機關為公益目的，於採取修正法規內容或停止其適
      用之手段時，基於比例原則，自應選擇對人民權益損害最
      少之方式，亦即行政機關應訂定合理補救措施或訂定過渡
      期間條款，不應率然剝奪人民現存既得利益，俾便保障人
      民之財產權，將損害減至最低。查前開公保優存要點修正
      迄今，教育部並無續訂相關補救規定或過渡時期條款以供
      緩衝，全然未顧及人民既得利益之保障，顯未採取對人民
      權益損害最少之方式，已違反比例原則，揆諸行政程序法
      第7條規定，上開95年1月27日修正之公保優存要點顯已牴
      觸法律，當然無效，基於依法行政原則，被告應依職權拒
      絕適用上開規定，被告竟仍據以作出原處分，顯然違法。
（２）新修正之公保優存要點違反憲法所揭櫫信賴保護原則：
    1.按行政程序法第8條規定：「行政行為應以誠實信用之方
      法為之，並應保護人民正當合理之信賴。」次按「法治國
      原則為憲法之基本原則，首重人民權利之維護、法秩序之
      安定及信賴保護原則之遵守。因此，法律一旦發生變動，
      除法律有溯及適用之特別規定者外，原則上係自法律公布
      生效日起，向將來發生效力。惟人類生活有其連續性，因
      此新法雖無溯及效力，而係適用於新法生效後始完全實現
      之構成要件事實，然對人民依舊法所建立之生活秩序，仍
      難免發生影響。此時立法者於不違反法律平等適用之原則
      下，固有其自由形成空間。惟如人民依該修正前法律已取
      得之權益及因此所生之合理信賴，因該法律修正而向將來
      受不利影響者，立法者即應制定過渡條款，以適度排除新
      法於生效後之適用，或採取其他合理之補救措施，俾符法
      治國之法安定性原則及信賴保護原則。」司法院釋字第57
      4號解釋理由書可資參照。又按「信賴保護原則攸關憲法
      上人民權利之保障，公權力行使涉及人民信賴利益而有保
      護之必要者，不限於授益行政處分之撤銷或廢止（行政程
      序法第119條、第120條及第126條參照），即行政法規之
      廢止或變更亦有其適用。行政法規公布施行後，制定或發
      布法規之機關依法定程序予以修改或廢止時，應兼顧規範
      對象信賴利益之保護。除法規預先定有施行期間或因情事
      變遷而停止適用，不生信賴保護問題外，其因公益之必要
      廢止法規或修改內容致人民客觀上具體表現其因信賴而生
      之實體法上利益受損害，應採取合理之補救措施，或訂定
      過渡期間之條款，俾減輕損害，方符憲法保障人民權利之
      意旨。至經廢止或變更之法規有重大明顯違反上位規範情
      形，或法規（如解釋性、裁量性之行政規則）係因主張權
      益受害者以不正當方法或提供不正確資料而發布者，其信
      賴即不值得保護；又純屬願望、期待而未有表現其已生信
      賴之事實者，則欠缺信賴要件，不在保護範圍。」「至於
      如何保障其信賴利益，究係採取減輕或避免其損害，或避
      免影響其依法所取得法律上地位等方法，則須衡酌法秩序
      變動所追求之政策目的、國家財政負擔能力等公益因素及
      信賴利益之輕重、信賴利益所依據之基礎法規所表現之意
      義與價值等為合理之規定。如信賴利益所依據之基礎法規
      ，其作用不僅在保障私人利益之法律地位而已，更具有藉
      該法律地位之保障以實現公益之目的者，則因該基礎法規
      之變動所涉及信賴利益之保護，即應予強化以避免其受損
      害，俾使該基礎法規所欲實現之公益目的，亦得確保。」
      亦分別經司法院釋字第525號及第589號解釋在案。
    2.參諸上開司法院解釋意旨，法規變更或廢止涉及國家重要
      公益目的時，人民對法規範之信賴非不得有所退讓，但應
      兼顧公益及私益之衡平，反面論之，倘行政機關修正、停
      止適用法規之目的非基於公益考量，僅因行政上一時權宜
      之計，或其他非屬正當之動機而恣意廢止或限制法規之適
      用者，受規範對象之信賴利益，自應受憲法之保障（參黃
      俊傑著，行政法，2005年，第53頁）。查此次公保優存要
      點之修正，名義上雖立於退休所得合理、現職人員待遇衡
      平與國庫收支平衡等公益目的，然實質上卻淪於政客恣意
      操作藉以換取選票之政治手段，造成今日修法變革龐雜多
      樣且措施漏洞百出，政治力不當滲入干預，不言而喻！此
      亦可由各相關行政部門匆促頒布即刻施行，卻無完善之補
      救措施即得自明，此次修正動機之正當性令人質疑，則教
      育人員之退休權益又豈能由政客恣意操弄！原告當然得援
      引憲法信賴保護原則之保障。
    3.另公保優存要點自84年修正以來，原告皆善意信賴該要點
      ，原告依法辦理退休後，既係依照舊有公保優存要點相關
      規定辦理優惠存款，足徵原告信賴之具體表現，而原告因
      此而取得實體上財產權地位，即既得之權利當受憲法保障
      。雖原告與台灣銀行所簽訂者屬定期契約，按契約自由原
      則，確無得期待契約內容不作更動之可能性，然該契約內
      容所依據之行政命令（即公保優存要點）既已施行多年，
      人民自生合理信賴（有人將此存款優惠列為以教職為志業
      之考量因素），且公保優存要點之施行並未有重大明顯違
      反上位規範情形，或因主張權益受害者以不正當方法或提
      供不正確資料而發布者等信賴不值得保護之情形，參照上
      開司法院釋字第525號解釋意旨，原告自得主張信賴保護
      。教育部基於退休所得合理化、現職人員權益衡平之目的
      或國庫財政支出等公益考量，依法定程序修改上開公保優
      存要點內容，惟現有法規中尚無相關補救規定可資援用，
      亦無過渡條款以為緩衝以俾減輕人民損害，揆諸前開司法
      院釋字第525號及第574號解釋內容，對人民財產權之保障
      顯有未足。且上開公保優存要點訂定目的係基於照顧退休
      教育人員之公益目的，已如前述，依照上開司法院釋字第
      589號解釋內容，即屬於基礎法規（即公保優存要點）具
      實現公益目的之情形，則法規變動所涉及信賴利益之保護
      ，更有予以強化保障之必要，俾使該公益目的得以確保，
      故而各機關於施行上開修正要點，更應貫徹憲法所揭櫫機
      關應訂立合理補救措施或過渡時期條款之要求。
    4.末按「信賴保護原則，具有憲法位階之效力，因此人民對
      命令建構的法律秩序所產生的信賴，也應如同對法律所建
      構的法律秩序一般，具有一般信賴，凡命令之溯及效力或
      立即效力造成人民既得權益或信賴利益重大變動時，自應
      認定該命令違反公法上信賴保護原則而無效。」司法院釋
      字第525號解釋不同意見書可資參照。是以現行公保優存
      要點內容既已牴觸上開司法院解釋意旨及行政程序法第8
      條規定，公保優存要點修正部分當然無效，適用上開要點
      所作成之原處分，顯然違法。
（三）綜上所述，新修正公保優存要點第3點之1規定，既已牴觸
      上開憲法及行政程序法所揭櫫之比例原則及信賴保護原則
      等，上開修正部分當然無效，被告據以作成之原處分（按
      依上開規定內容計算得辦理之公保優惠存款上限金額部分
      ）顯屬違法等情。並聲明求為判決：1、訴願決定及原處
      分均撤銷。2、被告應作成回復原告未為處分前原狀之處
      分，並自訴願書送達翌日起至原處分撤銷之日止，按月給
      付原告9,587元。
四、被告則以：
（一）被告所屬學校教育人員退休金得辦理優惠存款（含公保養
      老給付），係依據教育部所訂公保優存要點辦理，該要點
      教育部於95年1月27日以台人（三）字第0950010490B號令
      修正增訂發布，配合行政院推動退休人員所得合理化方案
      ，調整得辦理公保養老給付優惠存款最高金額。
（二）查被告96年10月19日府人給字第0961202834號函係依中央
      頒訂之公保優存要點第3點之1規定，核算公保養老給付得
      辦理優惠存款之最高總額並通知原告，乃本於職權依法行
      政，並無變更內容另為核算之裁量空間等語，資為抗辯。
      並聲明求為判決駁回原告之訴。
五、經查：
（一）按「依本要點辦理優惠存款，須合於下列各款條件：（1
      ）依學校教職員退休條例辦理退休。（2）退休時所任職
      適用行政院訂定之全國軍公教員工待遇支給要點之公務人
      員俸額標準表支薪。（3）依中華民國85年2月1日學校教
      職員退休條例修正施行前之公務人員保險年資所核發之養
      老給付。」「支領月退休金人員之每月退休所得，不得超
      過依最後在職同薪級人員現職待遇計算之退休所得上限百
      分比；退休所得上限百分比計算如下：（1）核定退休年
      資25年以下者，以85％為上限；核定退休年資超過25年者
      ，每增1年，上限增加1％，最高增至95％。滿6個月以上
      未滿1年之畸零年資，以1年計。但教師或校長服務滿35年
      ，並有擔任教職30年之資歷，且辦理退休時往前逆算連續
      任教師或校長5年以上，成績優異者，自第36年起，每年
      增加0.5％，以增至97.5％為限。」「前項人員每月退休
      所得超過退休所得上限百分比者，在依學校教職員退休條
      例所支領退休給與不作變動之前提下，減少其養老給付得
      辦理優惠存款之金額，使不超過退休所得上限百分比。」
      「依前項退休所得上限百分比規定計算之養老給付優惠存
      款金額高於依第2點、第3點規定所計算養老給付之金額者
      ，應按後者較低金額辦理優惠存款。」「第1項所稱每月
      退休所得及最後在職同薪級人員現職待遇，其定義如下：
      1、每月退休所得，指下列各目合計之金額：（1）按退休
      生效時待遇標準計算之月退休金。（2）公保養老給付每
      月優惠存款利息。（3）按退休生效時本（年功）薪額及
      退休核定年資，依退休生效日當年度（如當年度尚未訂定
      ，則依前一年度）軍公教人員年終工作獎金（慰問金）發
      給注意事項計算之全年年終慰問金十二分之一之金額。2
      、最後在職同薪級人員現職待遇，指下列各目合計之金額
      ：（1）按核敘薪級及最後在職待遇標準及相關規定計算
      每月實際支領本（年功）薪額、學術研究費。（2）中小
      學教師依擔任導師1年折算點數1點、組長1年折算點數1.5
      點、主任1年折算點數2點之標準，合計點數達20點以上者
      ，主管職務加給以新台幣2千元計列；滿1點以上未達20點
      者，以新台幣1千元計列，但點數合計達20點以上，且曾
      任組長及主任職務點數合計達10點以上者，國中小以新台
      幣3千元計列，高中職以新台幣4千元計列；點數合計1點
      以上未達20點，且曾任組長及主任職務點數合計達10點以
      上者，國中小以新台幣1千5百元計列，高中職以新台幣2
      千元計列。．．．4、按最後在職待遇標準依退休生效日
      當年度（如當年度尚未訂定，則依前一年度）軍公教人員
      年終工作獎金（慰問金）發給注意事項計算之全年年終工
      作獎金十二分之一之金額。」「本點規定施行前已退休之
      教育人員，於本點規定施行後優惠存款期滿續存時，應依
      最後退休薪級及最後服務機關學校核實證明最後在職時具
      有前項第2款之待遇項目，按本點規定施行時待遇標準及
      當年度（如當年度尚未訂定，則依前一年度）軍公教人員
      年終工作獎金（慰問金）發給注意事項計算每月退休所得
      及最後在職同薪級人員現職待遇。．．．。」「前項人員
      每月退休所得超過依第1項計算之退休所得上限百分比者
      ，減少其養老給付得辦理優惠存款之金額，使不超過退休
      所得上限百分比；．．．。」分別為公保優存要點第2點
      及第3點之1第1項第1款、第2項、第3項、第6項、第7項、
      第8項所明定。
（二）上開第二段所載之事實，已經兩造分別陳述在卷，並有被
      告96年10月19日府人給字第0961202834號函及上開函文所
      檢附之依公保優存要點第3點之1規定養老給付得辦理優惠
      存款金額計算單附於本院卷可稽，洵堪認定。
（三）原告提起本件訴訟，無非係以：公保優存要點第3點之1條
      內容之修正，悖離公保優存要點照顧教育人員之立法目的
      ，有違法規訂定目的之達成，亦未訂定合理補救措施或過
      渡期間條款，以選擇對人民權益損害最少之方式為之，且
      參諸司法院釋字第525號、第574號及第589號解釋意旨，
      公保優存要點之修正應有信賴保護原則之適用，而原告退
      休後，依照舊有公保優存要點相關規定辦理優惠存款，已
      有信賴之具體表現，原告等人因此取得實體上財產權地位
      ，既得權利當受憲法保障，則公保優存要點之修正自有違
      比例原則及信賴保護原則，被告據此所為之原處分，自屬
      違法云云，資為爭執。
（四）則按「憲法所定人民之自由及權利範圍甚廣，凡不妨害社
      會秩序公共利益者，均受保障。惟並非一切自由及權利均
      無分軒輊受憲法毫無差別之保障：．．．至何種事項應以
      法律直接規範或得委由命令予以規定，與所謂規範密度有
      關，應視規範對象、內容或法益本身及其所受限制之輕重
      而容許合理之差異：諸如剝奪人民生命或限制人民身體自
      由者，必須遵守罪刑法定主義，以制定法律之方式為之；
      涉及人民其他自由權利之限制者，亦應由法律加以規定，
      如以法律授權主管機關發布命令為補充規定時，其授權應
      符合具體明確之原則；若僅屬與執行法律之細節性、技術
      性次要事項，則得由主管機關發布命令為必要之規範，雖
      因而對人民產生不便或輕微影響，尚非憲法所不許。又關
      於給付行政措施，其受法律規範之密度，自較限制人民權
      益者寬鬆，倘涉及公共利益之重大事項者，應有法律或法
      律授權之命令為依據之必要，乃屬當然。」司法院釋字第
      443號解釋理由書可資參照；依此解釋理由書之層級化法
      律保留原則體系，就關於給付行政措施，應屬低密度法律
      保留，是以給付行政措施應對何一群體、何種事項為給付
      ，給付之種類、項目為何，應由行政機關基於其行政之積
      極性、公益性，酌量當時之社會經濟狀況，財政收支情形
      ，除非涉及公共利益之重大事項，應有法律或法律授權之
      命令為依據之必要外，自應有行政機關整體性考量之自由
      形成空間。
（五）經查，退休公務人員退休金優惠存款制度之建立，係立法
      院法制委員會於48年7月15日審議公務人員退休法修正草
      案時，基於早期公務人員每月待遇所得微薄，且其支領之
      一次退休金係以其最後在職之月俸額及本人實物代金為基
      數之內涵，造成退休實質所得偏低，為照顧退休人員生活
      ，乃決議由銓敘部邀請有關機關研商。銓敘部爰與財政部
      於49年11月2日會銜訂定發布「退休公務人員退休金優惠
      存款辦法」（按：現已修正為「退休公務人員一次退休金
      優惠存款辦法」）；而退休公務人員公保養老給付優惠存
      款制度，亦係基於上述因素及軍保退伍給付已得辦理優惠
      存款之考量，由銓敘部於63年12月17日訂定「退休公務人
      員公保養老給付金額優惠存款要點」；對於學校退休教職
      員部分，另由行政院於64年2月3日以台64財字第989號令
      訂定發布本件公保優存要點後開辦。是優惠存款實乃一項
      政策性之補助措施，於審酌政府財力負擔及各類公務人員
      待遇類型等因素，考量整體公益衡平原則，並兼顧退休公
      務人員之實質權益保障，在政府補助性支出之資源有限情
      況下，主管機關自得本其權責就適用之對象與範圍，為必
      要及限定性之分配，以期有限之資源發揮最大之效益。教
      育部早期為照顧現職所得及退休所得偏低之教育人員，在
      會商財政部等有關機關同意後，由行政院訂定發布公保優
      存要點，此係屬給付行政措施，且僅適用於特定族群，依
      上說明，其受法律規範之密度，應較限制人民權益者寬鬆
      ，無以法律或法律授權之命令為依據之必要。又優惠存款
      係一種特別給與，其與公教人員身分權、給與、待遇、退
      休金、保險金、撫卹金等權益不同，並非其既得權益，此
      參學校教職員退休條例並無明定應支給公教人員退休之優
      惠存款即明。且按學校教職員退休條例施行細則第38條亦
      規定：「本條例修正施行前任職年資，依本條例修正施行
      前原規定標準核發之一次退休金，自願儲存時，得由政府
      金融機關受理優惠儲存，其辦法由教育部會商財政部定之
      。」準此，優惠存款並非強制性必須之給與，係得由政府
      衡酌業務需要、財源、經費等狀況決定是否發給補助及如
      何予以補助，其性質係一種額外之福利，並非公教人員法
      定之固定給與，亦非可自由支配之現金給與，屬於國家與
      公教人員間內部行政管理事項，主管機關本於行政裁量，
      自得以各項要點（位階可為命令或行政規則）訂其規範。
      亦即可明定公教人員須達成某一條件時，始得予補助。此
      優惠存款與公教人員身分權、給與、待遇、退休金、保險
      金、撫卹金等權益須以法律定之有所不同，且優惠存款歷
      年來均配合政府政策決定調整其方式及利率，對於請領優
      惠存款之條件亦有一定之限制。又行政院初為照顧現職所
      得及退休所得偏低之教育人員，乃訂定發布公保優存要點
      ，以為學校教職員公保養老給付金額辦理優惠存款之依據
      。嗣以公保養老給付金額辦理優惠存款係屬政策性之福利
      措施，旨在照顧早期現職所得及退休所得偏低之教育人員
      ，惟85年2月1日施行退撫新制後，退休金基數之計算內涵
      已提高為本（年功）薪加1倍，致部分同時具有新舊制年
      資選擇支（兼）領月退休金人員，其月退休金加上公保養
      老給付金額優惠存款之每月利息，高於同薪級現職人員之
      在職每月所得，並不合理。經研議結果，認對於支（兼）
      領月退休金之退休教育人員，其退休所得替代率超過一定
      百分比者，宜適度限制其公保養老給付得辦理優惠存款之
      金額。教育部乃於95年1月27日增訂發布公保優存要點第3
      點之1，並自同年2月16日生效。前開規定核與公保優存要
      點照顧退休教育人員之立法目的無違，且未剝奪人民之既
      得利益，難謂與比例原則相牴觸。原告主張95年1月27日
      修正之公保優存要點第3點之1規定，悖離公保優存要點照
      顧教育人員之立法目的，有違法規訂定目的之達成，及未
      訂定合理補救措施、過渡條例，以選擇對人民權益損害最
      少之方式為之，違反比例原則云云，委無可採。
（六）再按教育人員以其所具85年2月1日以前公保年資，核發之
      養老給付，依公保優存要點辦理優惠存款者，在該要點修
      正後，無論是已辦理退休教育人員或將來辦理退休教育人
      員，仍須依該要點之相關規定辦理優惠存款（首次辦理或
      換約續存），而受相同之規範。本次退休所得合理化之興
      革措施，係基於現時之社會經濟狀況、財政收支情形及社
      會公平，調整政府日後之給付範圍，此一給付，並未影響
      已辦理退休人員既已取得之優惠存款孳息，換言之，新規
      定係直接適用於規定變更生效後繼續發生之事實。又對於
      已退休教育人員於方案實施前已領取之優惠存款利息，無
      庸繳回；且方案實施時，其原存單未到期者，仍得適用原
      規定，俟期滿換約時，始適用修正之規定，並未溯及於該
      要點變更生效日之前而為適用，僅往後生效一體適用，亦
      無悖於法律不溯及既往之原則。查，原告係於93年2月1日
      退休生效，並以領取之公保養老給付金額1,595,500元，
      全數存入台灣銀行太保分公司，已如前述，是上揭教育部
      於95年1月27日增訂發布，並自同年2月16日生效之公保優
      存要點第3點之1，於原告在台灣銀行太保分公司所辦理之
      定期優惠存款，期滿須辦理續存時，亦有適用。次查，原
      告經被告核定退休年資為28年6月，依公保優存要點第3點
      之1規定可知，原告退休所得上限百分比為89％，每月退
      休所得之最高金額為73,326.54375元，扣除月退休金53,9
      01.4元及十二分之一之年終慰問金5,080.23125元，又準
      用學校退休教職員一次退休金優惠存款辦法第3條規定之
      優惠利率年息18％核計，原告得辦理優惠存款之最高金額
      為956,328元，此亦有「依公保優存要點第3點之1規定養
      老給付得辦理優惠存款金額計算單」影本附卷足憑。而原
      告在台灣銀行太保分公司辦理優惠存款之金額為1,595,50
      0元，顯高於上揭得辦理優惠存款之最高金額，是被告函
      請原告於公保優存要點第3點之1施行後，其於台灣銀行太
      保分公司優惠存款期滿續存時，應按得辦理優惠存款之最
      高金額956,328元辦理，自無違誤。
（七）復按「信賴保護原則攸關憲法上人民權利之保障，公權力
      行使涉及人民信賴利益而有保護之必要者，不限於授益行
      政處分之撤銷或廢止（行政程序法第119條、第120條及第
      126條參照），即行政法規之廢止或變更亦有其適用。行
      政法規公布施行後，制定或發布法規之機關依法定程序予
      以修改或廢止時，應兼顧規範對象信賴利益之保護。除法
      規預先定有施行期間或因情事變遷而停止適用，不生信賴
      保護問題外，其因公益之必要廢止法規或修改內容致人民
      客觀上具體表現其因信賴而生之實體法上利益受損害，應
      採取合理之補救措施，或訂定過渡期間之條款，俾減輕損
      害，方符憲法保障人民權利之意旨。至經廢止或變更之法
      規有重大明顯違反上位規範情形，或法規（如解釋性、裁
      量性之行政規則）係因主張權益受害者以不正當方法或提
      供不正確資料而發布者，其信賴即不值得保護；又純屬願
      望、期待而未有表現其已生信賴之事實者，則欠缺信賴要
      件，不在保護範圍。．．．。」業經司法院釋字第525號
      解釋在案。是以，行政法規之廢止或變更，亦有信賴保護
      原則之適用，亦即法規之廢止變更應兼顧規範對象信賴利
      益之保護。又信賴保護之構成要件須符合：1.信賴基礎：
      即行政機關表現在外具有法效性之決策；2.信賴表現：即
      人民基於上述之法效性決策宣示所形成之信賴，實際開始
      規劃其生活或財產之變動，並付諸實施，此等表現在外之
      實施行為乃屬「信賴表現」；3.信賴在客觀上值得保護等
      要件。原告主張其退休後，依照舊有公保優存要點相關規
      定，辦理優惠存款，已有信賴之具體表現，而原告等人因
      此取得實體上財產權地位，既得權利受憲法保障云云；惟
      按司法院釋字第280號解釋揭櫫「．．．優惠存款每月所
      生利息，如不能維持退休人員之基本生活（例如低於編制
      內委任一職等一級公務員月俸額），其優惠存款自不應一
      律停止。」準此，在保障一定生活條件之前提下，優惠存
      款應可取消或減少金額。又司法院釋字第485號解釋亦指
      明「鑒於國家資源有限，有關社會政策之立法，必須考量
      國家之經濟及財政狀況，．．．，亦應力求與受益人之基
      本生活需求相當，不得超過達成目的所需必要限度．．．
      。」從而可知社會福利措施（即使是經「立法」之法律保
      留），也以「（維持）基本生活相當（所需）為限」。又
      任何法規皆非永久不能改變，法規未來可能修改或廢止，
      受規範者並非毫無預見，而公保優存要點自施行以來歷經
      多次修正，原告與台灣銀行間亦是每2年或1年簽定優惠存
      款契約，則原告因上揭優惠存款要點之修正，致受有優惠
      存款利息差額之損失，尚難謂係屬基於法效性決策宣示所
      形成之信賴，而實際開始規劃其生活或財產之變動，並付
      諸實施之「信賴表現」行為，對下一期優惠存款額度能否
      照舊，容僅係「純屬願望、期待」，而未有表現其已生信
      賴之事實，核與信賴保護原則之適用要件未合。是原告主
      張其退休後依照舊有公保優存要點相關規定辦理優惠存款
      ，已有信賴之具體表現，原告因此取得實體上財產權地位
      ，既得權利當受憲法保障，被告未訂定合理補救措施或過
      渡期間條款，以選擇對人民權益損害最少之方式為之，顯
      有違信賴保護原則云云，並非可採。被告依公保優存要點
      第3點之1核定原告優惠存款金額，依上所述，既屬合法之
      行政處分，且該要點計算審定基準為教育部依其權限審酌
      相關因素後所訂標準，難謂有何違誤，被告自無補償原告
      之必要。綜上所述，原告主張皆不足採，則被告依據教育
      部95年1月27日台人（三）字第0950010490B號令修正發布
      並自同年2月16日生效之公保優存要點第3點之1規定，按
      原告退休日期，核算其公保養老給付得辦理優惠存款之最
      高金額956,328元，其認事用法，並無違誤；訴願決定予
      以維持，亦無不合。原告起訴意旨求為撤銷訴願決定及原
      處分；並命被告作成回復原告未為處分前原狀之處分，及
      自訴願書送達翌日起至原處分撤銷之日止，按月給付原告
      9,587元，為無理由，均應駁回。
六、據上論結，本件原告之訴為無理由，爰依行政訴訟法第218
    條、第195條第1項後段、第98條第1項前段、民事訴訟法第
    第385條第1項前段，判決如主文。
中    華    民    國    97    年     7    月   31     日
              高雄高等行政法院第二庭
                          審判長法官  江  幸  垠
                                法官  戴  見  草
                                法官  簡  慧  娟
以上正本係照原本作成。
如不服本判決，應於判決送達後20日內向本院提出上訴書狀，其
未表明上訴理由者，應於提起上訴後20日內向本院提出上訴理由
書（須按對造人數附繕本）；如於本判決宣示或公告後送達前提
起上訴者，應於判決送達後20日內補提上訴理由書（須附繕本）
。未表明上訴理由者，逕以裁定駁回。
中    華    民    國    97    年     7    月   31     日
                              書記官  蔡  玫  芳


司法院資訊處製作；財團法人民間司法改革基金會備份。
